【裁判字號】    89,訴,889
【裁判日期】    900420
【裁判案由】    分割共有物
【裁判全文】
臺灣彰化地方法院民事判決  八十九年度訴字第八八九號
    原      告  戊○○
                甲○○
    被      告  己○○
                丙○○
                丁○○
    訴訟代理人  乙○○
右當事人間請求分割共有物事件，本院判決如左：
    主      文
兩造共有坐落彰化縣埔鹽鄉○○段一八一六地號、地目田、面積一．０一一五公頃土
地，其分割方法如附圖（二）所示（即溪湖地政事務所九十年三月九日土地複丈成果
圖所示編號Ａ、面積０．一七九八公頃土地分由原告粘甲○○取得；編號Ｂ、面積０
．一七九八公頃由原告戊○○取得；編號Ｃ、面積０．三三七二公頃由被告己○○取
得；編號Ｄ、面積０．０八九九公頃由被告丙○○取得；編號Ｅ、面積０．二二四八
公頃由被告丁○○取得。
訴訟費用由兩造按原應有部分比例負擔（如附表所示）。
    事      實
甲、原告方面：
一、聲明：如主文第一項所示。
二、陳述：
    緣坐落彰化縣埔鹽鄉○○段一八一六地號、地目田、面積一．０一一五公頃土地
    為兩造共有，應有部分比例如附表所示，上開系爭共有物，既無不能分割之情形
    ，又未訂有不分割之特約，惟就分割方法無法全部達成協議，爰依民法第八百二
    十三條、同法第八百二十四條之規定，請求裁判原物分割。
三、證據：提出土地登記簿謄本三件、地籍圖謄本二件、分割方案圖二件為證、並聲
    請履勘現場及測量。
乙、被告方面：
（甲）、被告丙○○、丁○○部分：
一、聲明：同意分割。
二、陳述：應讓每一分得土地者，均留有對外通路。丁○○提出分割方案如附圖（一
    ）所示。經被告己○○對該分割方案表示反對，並經鄭員表示如按附圖（一）之
    分割方法，伊之土地能被分配在中間位置，則同意該分割方法，嗣後，兩造對己○○之新主張均表示無意見，並製作兩造均同意之分割方案，即附圖（二）分割
    方法。
三、證據：提出分割方案圖一件、並聲請製作分割方案。
（乙）、被告己○○部分：
一、聲明：同意分割。
二、陳述：最初意見認為：系爭土地為兩造向前共有人以現耕作位置續耕迄今，均以
    現耕位置點交予承買人，並由現耕人從事改良土地、灌溉設備，種植作物，故希
    望能按現耕位置分割。後改稱：如按丁○○所提出之分割方案，即附圖（一）方
    案，能將伊之土地分配在中間位置，則可同意該方案。經重新調整分配位置，按
    其意見，製作出附圖（二）之分割方法後，己○○又於最後言詞辯論時，表示反
    對附圖（二）所示分割方法。
    理      由
一、本件原告主張坐落彰化縣埔鹽鄉○○段一八一六地號、地目田、面積一．０一一
    五公頃土地，為兩造所共有，各共有人應有部分如附表所示，又上開土地並無不
    分割之約定，亦無因物之使用目的不能分割之情形，兩造就分割方法又不能達成
    協議之事實，業據其提出土地記簿謄本一件，地籍圖一件為證，復為被告所不爭
    執，自堪認原告之主張為真正。從而原告依民法第八百二十三條第一項、第八百
    二十四條規定，訴請裁判分割系爭土地，於法有據、自應予准許。
二、本院以下理由，酌定如附（二）所示之割方法：
（１）系爭土地地形係呈東側較窄、西側較寬之梯形，僅南面臨對外連繫通行農路，
      如依附表（二）所示之分割方法，各共有人所分得之土地均可按其應有部分比
      例面臨農路，易於農業機械進出耕作。
（２）兩造對附表（二）之分割方法均曾全部表示同意後，本院始通知地政機關重新
      繒製該分割方法。
（３）被告己○○雖於最後又表示反對附表（二）之分割方法，但該分割方法係己○○當庭表示「如將我的土地，分在中間部分，我同意」，本院按其意見所製作
      ，己○○嗣後又表示反對，有違誠信原則。
（４）被告己○○最初主張按現耕地位置分割，然如按現耕地位置，被告丁○○現耕
      部分，將無法面臨對外連絡農路，並不妥當。
（５）系爭土地被告三人分得之部分種植稻作，（僅原告戊○○分得部分上有鐵皮屋
      、原告甲○○部分種植火龍果），對作物之種植、土地之改良等，被告間分得
      部分應不致有太大差異，況被告己○○分得在如附圖（二）土地中間部分，即
      編號Ｃ部分，與原先丁○○所提如附圖（一）將己○○分在最西側部分，兩方
      案之地形比較，己○○分得部分以附圖（二）部分顯較附圖（一）部分為方正
      ，此已顧及己○○之利益。
三、綜合前述，依大多數人之意願及將來土地利用價值之提昇等情，本院認附圖（二
    ）所示方案，較符合各共有人之利益均衡並顧及整体之規劃使用，爰採上述方案
    做為系爭土地之分割方法。
四、本件被告等人之行為，按當時之訴訟程度，為其等主張權利所必要者，爰命勝訴
    之原告負擔一部分訴訟費用。
據上結論：本件原告之訴為有理由，爰民事訴訟法第七十八條、第八十一條第二款、
第八十五條第一項但書，判決如主文。
中      華      民      國    九十      年      四      月     二十     日
                            臺灣彰化地方法院民事第一庭
~B法      官  蕭文學
右為正本係照原本作成
如對本判決上訴，須於判決送達後廿日內向本院提出上訴狀
中      華      民      國    九十      年      四      月     二十     日
~B法院書記官  葉春涼
  附表：
   ┌─────┬───────────┐
   │姓    名  │原 應 有 部 分 比 例  │
   ├─────┼───────────┤
   │甲  ○  ○│四十五分之八          │
   ├─────┼───────────┤
   │戊  ○  ○│四十五分之八          │
   ├─────┼───────────┤
   │己  ○  ○│三分之一              │
   ├─────┼───────────┤
   │丙  ○  ○│四十五分之四          │
   ├─────┼───────────┤
   │丁  ○  ○│九分之二              │
   └─────┴───────────┘


司法院資訊處製作；財團法人民間司法改革基金會備份。
